【裁判字號】    92,訴,4315
【裁判日期】    921031
【裁判案由】    給付租金
【裁判全文】
臺灣臺北地方法院民事判決                        九十二年度訴字第四三一五號
    原      告  王竣民即祭祀公業王五祥管理人
    訴訟代理人  王振志律師
    被      告  乙○○
                己○○
                戊○○
                丙○○
                甲○○
                丁○○
右當事人間請求給付租金事件，於民國九十二年十月三十日言詞辯論終結，本院判決
如左：
    主      文
被告乙○○應給付原告新臺幣壹拾貳萬伍仟陸佰陸拾元，及如附表所示之利息。
被告己○○應給付原告新臺幣壹拾伍萬柒仟伍佰壹拾捌元，及如附表所示之利息。
被告戊○○應給付原告新臺幣拾貳萬陸仟伍佰玖拾玖元，及如附表所示之利息。
被告丙○○、甲○○、丁○○應連帶給付原告新臺幣拾萬肆仟玖佰貳拾貳元，及如
附表所示之利息。
訴訟費用由被告乙○○負擔百分之十四，由被告己○○負擔百分之十七，由被告戊○○負擔百分之三十六，餘由被告丙○○、甲○○、丁○○連帶負擔。
本判決得假執行。
    事實及理由
甲、程序方面：
    本件被告乙○○、己○○、戊○○、丁○○、甲○○未於言詞辯論期日到場，又
    被告丙○○未於最後言詞辯論期日到場，核無民事訴訟法第三百八十六條所列各
    款情形，應依原告之聲請，由其一造辯論而為判決。
乙、實體方面：
一、原告起訴主張：被告乙○○、己○○、戊○○，及被告丙○○、丁○○、甲○○
    之被繼承人即訴外人陳珠珍，向祭祀公業王五祥承租祭祀公業所有坐落台北市○○區○○段二小段第三二一、三五一之二地號土地，並就上開土地設定地上權，
    約定租金每年每坪依該地號之申報地價百分之七計算地租，於每年七月十五日一
    次付清，如地價變更按變更後之申報地價百分之七計算租金。雖陳珠珍與祭祀公
    業王五祥之租約尚無法覓得，但陳珠珍之前手即訴外人建商陳必強向祭祀公業王
    五祥承租系爭土地建屋，與祭祀公業王五祥成立不定期之地上權租約，亦約定租
    金按申報地價百分之七計算，縱若陳珠珍未與祭祀公業王五祥簽訂租約，陳珠珍
    仍應繼受其前手陳必強與祭祀公業王五祥之租賃關係，依祭祀公業王五祥與陳必
    強之租賃契約約定給付租金。嗣陳珠珍於八十二年二月二十四日死亡後，被告丙○○、丁○○、甲○○已繼承其租賃權及地上權，應連帶給付租金。詎被告乙○○積欠自八十九年起至九十一年止之租金十二萬五千六百六十元、己○○積欠自
    八十九年起至九十一年止之租金共十五萬七千五百一十八元、戊○○積欠自八十
    七年起至九十一年止之租金共三十二萬六千五百九十九元，及被告丙○○、丁○○、甲○○積欠自八十七年起至九十一年止之租金三十萬四千九百二十二元迄未
    清償。為此本於租賃之法律關係，請求被告乙○○、己○○、戊○○各給付十二
    萬五千六百六十元、十五萬七千五百一十八元、三十二萬六千五百九十九元，及
    如附表所示之利息，暨依租賃及繼承之法律關係，請求被告丙○○、丁○○、甲○○連帶給付三十萬四千九百二十二元，及如附表所示之利息等語。
二、被告乙○○僅於調解期日到場陳稱：請求租金不要這麼高云云。被告己○○、戊○○則未到庭或以書狀為任何主張或陳述。又被告甲○○、丁○○具狀辯稱：系
    爭土地非處工商繁榮之區域，相當於租金之利益之計算，應以公告現值年息百分
    之六計算為適當，俟被告甲○○、丁○○、丙○○湊足錢時，再一起繳交給祭祀
    工業王五祥云云。另被告丙○○則對於其被繼承人陳珠珍與祭祀公業王五祥有約
    定租金按申報地價百分之七計算不爭執，但以其沒有能力清償等語，資為抗辯。
三、原告主張坐落台北市○○區○○段二小段第三二一地號面積一二九四平方公尺、
    同小段第三五一之二地號面積一○九平方公尺土地，為祭祀工業王五祥所有，被
    告乙○○、己○○、戊○○，及被告丙○○、丁○○、甲○○之被繼承人陳珠珍
    ，向祭祀公業王五祥承租上開土地，約定租賃期間自訂約日起不定期限，租金每
    年每坪依系爭土地申報地價百分之七計算，於每年七月十五日一次付清，如地價
    變更按照變更後之申請地價百分之七計算，並就上開土地所有權設定權利範圍分
    別為一萬分之一四二、一萬分之一七八、一萬分之二二六、一萬分之二一一的不
    定期限地上權；系爭第三二一地號土地自八十六年七月一日起之公告地價為每平
    方公尺三萬五千三百元，自八十九年七月一日起之公告地價為每平方公尺三萬七
    千七百元，系爭第三五一之二地號（九十一年間分割自第三五一地號）土地自八
    十六年七月一日起之公告地價為每平方公尺三萬九千八百一十二元，自八十九年
    七月一日起之公告地價為每平方公尺四萬一千七百七十五元，被告積欠按系爭土
    地申報地價百分之七計算如附表所示之租金及法定遲延利息迄未清償之事實，業
    據原告提出台北市土地登記謄本二份、台北市建物登記謄本四份、土地租賃契約
    書三份、陳珠珍戶口名簿、被告丙○○、丁○○、甲○○之
    爭土地公告現值及公告地價表二份為證，並為被告乙○○、丙○○所不爭執，且
    被告己○○、戊○○對原告主張之事實，已於相當時期受合法之通知，而於言詞
    辯論期日不到場，亦未提出準備書狀爭執，則依民事訴訟法第二百八十條第三項
    準用同條第一項之規定，視同被告己○○、戊○○自認，自堪信原告之主張為真
    實。
四、被告甲○○、丁○○雖否認其被繼承人陳珠珍與祭祀公業王五祥有簽訂土地租賃
    契約書，並辯稱：其等所受相當於租金之利益應以公告現值年息百分之六計算為
    適當云云。惟查：
  (一)祭祀公業王五祥於六十八年間與建商陳必強簽訂土地租賃契約，約定由陳必強向
    祭祀公業承租含系爭土地在內之土地，供建築房屋之用，租賃期間自訂約日起不
    定期限，租金每年每坪依系爭土地申報地價百分之七計算，於每年七月十五日一
    次付清，如地價變更時，則按變更後之申報地價百分之七計算租金等情，經原告
    提出本院六十八年度訴字第一三八二三號民事判決、民事判決確定證明書各一份
    為證，被告又均未否認祭祀公業王五祥與陳必強間所簽訂土地租賃契約書為真正
    ，應堪採信。
  (二)按租用基地建築房屋，應由出租人與承租人於契約訂立後二個月內，聲請該管直
    轄市或縣（市）地政機關為地上權之登記，為土地法第一百零二條所明定。土地
    法明文「基地租用」，而其規定內容亦均以租賃契約關係為中心，故承租人於為
    地上權之登記後，其與出租人間之法律關係，應仍為租賃關係；而法律為保護基
    地承租人之地位，故規定承租人可為地上權之登記，以適用民法地上權之規定，
    加強其租賃效力，並未因而改變其與出租人間之租賃關係。否則若可依當事人之
    意思而只認為係地上權關係，而不復有租賃關係時，則民法地上權之規定固可適
    用，但土地法特別保護基地租賃關係之規定，反而不得適用，顯失土地法特別保
    護承租人之立法意旨。而租地建屋之契約如無相反之特約，自可推定出租人於立
    約時即已同意租賃權得隨房屋而為移轉，故承租人將房屋所有權讓與第三人時，
    應認其對於基地出租人仍有租賃關係之存在，所謂相反之特約，係指禁止轉讓基
    地上所建房屋之特約而言。最高法院著有四十八年台上字第二二七號判例可資參
    照，前開判例雖經最高法院於九十一年十一月十五日公告不再援用，但該判例不
    再援用之理由係因民法第四百二十六條之一已有明文，然查被告丙○○、丁○○
    、甲○○之繼承人陳珠珍係於七十五年十二月二十三日因買賣而登記取得台北市
    ○○街十三巷十六號三樓建物所有權及登記為系爭第三二一、三五一之二地號土
    地之地上權人，有台北市土地登記謄本、台北市建物登記謄本各一份在卷可考，
    上揭房屋所有權移轉之事實既發生於民法債篇修正即八十八年四月二十一日前，
    且因民法債編施行法中就增訂之民法第四百二十六條之一規定，並無得溯及適用
    於民法債編修正施行前發生之債之特別規定，則依民法債編施行法第一條之規定
    ，本件自不適用民法第四百二十六條之一規定，故本件仍有上開判例之適用，附
    此敘明。
  (三)被告丙○○、丁○○、甲○○之被繼承人陳珠珍因買賣而受讓登記取得台北市○○街十三巷十六號三樓建物所有權及系爭第三二一、三五一之二地號土地之地上
    權，陳珠珍之前手為建商陳必強，依上開判例意旨所示，陳珠珍自應繼受陳必強
    與祭祀公業王五祥之基地租賃契約。是被告甲○○、丁○○固否認其被繼承人陳
    珠珍與祭祀公業王五祥有簽訂土地租賃契約書，原告雖未能提出陳珠珍與祭祀公
    業王五祥簽訂之土地租賃契約書為證，然系爭第三五一之二地號土地登記陳珠珍
    為地上權人部分，有載明地租：年租每年每坪依該地號申報地價百分之七計算地
    租，於當年七月十五日一次付清，如地價變更時，按照地價變更後之前開比例收
    受租金，足認陳珠珍就系爭三五一之二地號土地確有地租之約定。而有關系爭三
    二一地號土地部分，縱若被告甲○○、丁○○所辯陳珠珍與祭祀公業王五祥未簽
    訂土地租賃契約書云云屬實，依上開說明，陳珠珍仍應繼受其前手建商陳必強與
    祭祀公業王五祥之基地租賃契約，自應支付每年每坪按系爭土地申報地價百分之
    七計算之地租，是被告甲○○、丁○○辯稱無租賃關係存在云云，並不足採。
五、至被告乙○○、甲○○、丁○○另辯稱依申報地價百分之七計算租金過高云云，
    然租金之金額，係依租賃契約當事人之約定而定，而建商陳必強與祭祀公業王五
    祥間，及被告乙○○、己○○、戊○○，被告丙○○、丁○○、甲○○之被繼承
    人陳珠珍與祭祀公業王五祥間，均係約定年租金每坪按系爭土地申報地價百分之
    七計算，已如前述，且未逾土地法第九十七條租金額之上限，故被告乙○○、甲○○、丁○○辯稱租金過高云云，洵無足取。另被告張志明雖辯稱其無力清償云
    云，然無力清償並非得解免其租金債務之法定事由，是其所辯，亦不可採。
六、從而，原告依租賃之法律關係，請求被告乙○○、己○○、戊○○分別給付十二
    萬五千六百六十元、十五萬七千五百一十八元、三十二萬六千五百九十九元，及
    如附表所示之利息；暨依租賃及繼承之法律關係，請求被告丙○○、丁○○、甲○○連帶給付三十萬四千九百二十二元，及如附表所示之利息，均屬有據，應予
    准許。
七、本件係所命各被告給付之金額均未逾新臺幣五十萬元之判決，應依職權宣告假執
    行。
八、結論：本件原告之訴為有理由，依民事訴訟法第八十五條第一項但書、第二項、
    第三百八十五條第一項前段、第三百八十九條第一項第五款，判決如主文。
中      華      民      國    九十二    年      十      月    三十一    日
                              民事第五庭  法  官    羅富美
右為正本係照原本作成
如對本判決上訴，須於判決送達後廿日內向本院提出上訴狀
中      華      民      國    九十二    年      十      月    三十一    日
                                          書記官    郭錦賢


司法院資訊處製作；財團法人民間司法改革基金會備份。
